---
title: "Trayectorias del Mercado de Envasado de Bebidas: Un Modelo Comparativo Global vs. Potencial de Mendoza"
description: |
  Análisis de la industria global de envasado de bebidas y evaluación del potencial 
  de desarrollo de un hub de envasado en la provincia de Mendoza, Argentina.
author:
  - name: "Nathan GRAFF"
  - name: "Bautista CALDERON"
  - name: "Alejo DE MIGUEL"
  - name: "Lisandro CERDAN"
  - name: "Facundo MORESCHI"
  - name: "Luciano FIGUERA"
    affiliation: "Universidad Nacional de CUYO - Facultad de Ingenieria"
date: "2026-06-03"
output: 
  distill::distill_article:
    toc: true
    toc_depth: 3
    code_folding: true
    self_contained: false
    highlight: tango
    css: styles.css
bibliography: referencias.bib
keywords: ["envasado de bebidas", "Mendoza", "industria del vino", "packaging", "economía circular", "PET reciclado"]
---

```{r setup, include=FALSE}
knitr::opts_chunk$set(
  echo = FALSE,
  message = FALSE,
  warning = FALSE,
  fig.align = "center",
  fig.retina = 2,
  out.width = "100%"
)

library(ggplot2)
library(knitr)
library(kableExtra)
library(dplyr)
library(tidyr)
library(scales)
```

## Resumen

Este artículo desarrolla un marco analítico comparativo para evaluar la posición de la industria global de envasado de bebidas frente al potencial de desarrollo de un hub de envasado en la provincia de Mendoza, Argentina. A partir de datos públicos de mercado [@futuremarketinsights2026; @euromonitor2025; @vdma2025] y estadísticas comerciales argentinas, se construye un modelo de proyección de capacidad instalada, demanda regional y brechas de infraestructura. La pregunta central es directa: ¿cuál es el potencial real de Mendoza para posicionarse como un centro regional de envasado de bebidas, y qué condiciones deben cumplirse para que ese potencial se materialice?

**Palabras clave:** envasado de bebidas, Mendoza, industria del vino, packaging, economía circular, PET reciclado.

---

## 1. Introducción

El 7 de mayo de 2026, Future Market Insights publicó su informe anual sobre el mercado global de envasado de bebidas, proyectando un valor de **USD 151,9 mil millones** para 2026, con una tasa de crecimiento anual compuesta (CAGR) del **3,2%** hacia 2036 [@futuremarketinsights2026]. En paralelo, la provincia de Mendoza —corazón vitivinícola de Argentina y uno de los principales polos productivos del país— enfrenta una encrucijada: su industria del vino exporta **USD 685,9 millones** anuales (2024), pero el 92% de ese valor corresponde a vino embotellado (HS 220421), lo que implica que la cadena de valor del envasado ya está consolidada localmente [@deepbeez2026].

Sin embargo, el envasado de bebidas abarca mucho más que el vidrio para vino. Incluye PET para agua y gaseosas, aluminio para cerveza y bebidas RTD (ready-to-drink), cartones para jugos, y una creciente demanda de formatos sostenibles. La pregunta central de este trabajo es: **¿bajo qué condiciones Mendoza podría diversificar su base de envasado más allá del vidrio para vino y capturar una porción del mercado global de USD 151,9 mil millones?**

---

## 2. Contexto Institucional y de Mercado

### 2.1 El mercado global de envasado de bebidas

El mercado global de envasado de bebidas se estructura en cinco dimensiones principales [@futuremarketinsights2026; @mordorintelligence2026]:

| Dimensión | Líder 2026 | Participación | Tendencia clave |
|-----------|-----------|---------------|---------------|
| **Material** | Botellas de plástico (PET) | 48,2% | Transición a PET reciclado (rPET) |
| **Tipo de envase** | Botellas | 35,0% | Latas de aluminio creciendo al 7,3% CAGR |
| **Tipo de bebida** | Gaseosas | 28,3% | Bebidas RTD y agua embotellada lideran crecimiento |
| **Capacidad** | Envases pequeños (<250ml) | 38,0% | Formato "on-the-go" dominante |
| **Cierre** | Tapas rosca | 33,0% | Tapas tethered (unidas a la botella) por regulación |

El crecimiento regional más acelerado se concentra en **India (7,6% CAGR)**, **China (6,2%)** y **Brasil (5,9%)**, mientras que América del Norte y Europa Occidental muestran madurez con crecimiento por debajo del promedio global [@futuremarketinsights2026].

Los actores dominantes son conglomerados globales: **Amcor plc** (8,0% de participación estimada), **Ball Corporation**, **Crown Holdings**, **Ardagh Group** y **Tetra Pak** [@grandviewresearch2025]. La barrera de entrada principal no es solo la inversión en planta, sino la validación de los envases en líneas de llenado comerciales y el cumplimiento de normativas de contacto alimentario.

### 2.2 El contexto argentino y mendocino

Argentina presenta un panorama dual. Por un lado, es el **tercer mercado más importante de Sudamérica** para maquinaria de procesamiento y envasado de alimentos, después de Brasil y Chile. Entre 2014 y 2023, importó maquinaria por **EUR 2.600 millones**, con picos en 2022 (EUR 278 millones) [@vdma2025].

Por otro lado, la industria de bebidas argentina muestra signos de tensión:

- Exportaciones de vino: **USD 704 millones** en 2024, pero con una tendencia de **-3,03%** en volumen [@deepbeez2026; @oec2026].
- El consumo interno de vino ha caído a mínimos históricos [@foodmanufacturing2026].
- Las exportaciones de bebidas alcohólicas se proyectan en **USD 1.030 millones** para 2026 [@reportlinker2022].

Mendoza concentra el **~70% de la producción vitivinícola argentina** y posee una infraestructura logística crítica: el **Aeropuerto Internacional Gobernador Francisco Gabrielli**, el **Metrotranvía** para distribución urbana, y acceso al **Corredor Bioceánico** hacia Chile y el Pacífico [@wikipedia2024]. Sin embargo, su especialización es casi exclusivamente vidrio para vino.

---

## 3. Fuentes de Datos

```{r tabla-fuentes}
fuentes_data <- data.frame(
  Fuente = c(
    "Future Market Insights – Beverage Packaging Market Report",
    "Euromonitor International / VDMA",
    "OEC / Trade Data Monitor",
    "DeepBeez Trade Intelligence",
    "Provincia de Mendoza / INV",
    "VDMA Food Processing and Packaging Machinery"
  ),
  Variables = c(
    "Tamaño de mercado global, segmentación, CAGR",
    "Proyecciones de consumo de bebidas 2024-2028",
    "Flujos comerciales de vino argentino (HS 2204)",
    "Análisis de exportaciones de vino por destino",
    "Producción vitivinícola, superficie cultivada",
    "Importaciones de maquinaria de envasado a Argentina"
  ),
  Frecuencia = c("Anual", "Anual", "Mensual", "Trimestral", "Anual", "Anual"),
  Corte = c("Mayo 2026", "Enero 2025", "Mayo 2026", "Marzo 2026", "Abril 2026", "Enero 2025")
)

kable(fuentes_data, 
      caption = "Fuentes de datos utilizadas en el modelo comparativo.",
      booktabs = TRUE) %>%
  kable_styling(bootstrap_options = c("striped", "hover", "condensed"),
                full_width = TRUE,
                position = "center")
```

---

## 4. Modelo Analítico

### 4.1 Marco conceptual

El modelo se estructura como un **análisis de brechas (gap analysis)** en cuatro dimensiones:

$$
\\text{Potencial}_{Mendoza} = f(\\text{Demanda}_{regional}, \\text{Capacidad}_{instalada}, \\text{Infraestructura}_{logística}, \\text{Regulación}_{sostenibilidad})
$$

Cada dimensión se evalúa con un índice normalizado (0-100) y se pondera según la criticidad para la industria de envasado.

### 4.2 Proyección de demanda regional

La demanda de envasado en Argentina se descompone en tres categorías:

```{r proyeccion-demanda}
# Datos de proyección basados en Euromonitor / VDMA
demanda_data <- data.frame(
  Bebida = c("Cerveza", "Vino", "Agua embotellada", "Gaseosas", "Jugos/Bebidas RTD"),
  Volumen_2024 = c(2200, 876, 1500, 1800, 450), # millones de litros
  Crecimiento_CAGR = c(3.2, 1.5, 4.5, 1.0, 6.8),
  Formato_Dominante = c("Lata aluminio / Botella vidrio", 
                        "Botella vidrio", 
                        "Botella PET", 
                        "Botella PET / Lata", 
                        "Botella PET / Cartón")
)

demanda_proyectada <- demanda_data %>%
  mutate(
    Volumen_2028 = round(Volumen_2024 * (1 + Crecimiento_CAGR/100)^4, 0),
    Incremento = Volumen_2028 - Volumen_2024
  )

kable(demanda_proyectada %>% 
        select(Bebida, Volumen_2024, Volumen_2028, Incremento, Formato_Dominante),
      col.names = c("Bebida", "Vol. 2024 (M L)", "Vol. 2028 (M L)", "Incremento (M L)", "Formato Dominante"),
      caption = "Proyección de demanda de envasado de bebidas en Argentina, 2024-2028.",
      booktabs = TRUE) %>%
  kable_styling(bootstrap_options = c("striped", "hover"),
                full_width = TRUE) %>%
  row_spec(which(demanda_proyectada$Incremento == max(demanda_proyectada$Incremento)), 
           bold = TRUE, background = "#d4edda")
```

> **Insight clave:** El agua embotellada y las bebidas RTD son los segmentos de mayor crecimiento, ambos dependientes de PET y aluminio —materiales donde Mendoza tiene escasa presencia instalada.

### 4.3 Índice comparativo Global vs. Mendoza

```{r indice-comparativo}
# Construcción del índice comparativo
dimensiones <- data.frame(
  Dimension = c(
    "Demanda Regional", "Capacidad Instalada", "Infraestructura Logística",
    "Regulación/Sostenibilidad", "Talento Técnico", "Costo Energético",
    "Acceso a Materia Prima", "Integración Exportadora"
  ),
  Global_Promedio = c(85, 90, 88, 82, 80, 75, 85, 90),
  Mendoza = c(45, 35, 60, 55, 50, 70, 40, 75),
  Peso = c(0.20, 0.20, 0.15, 0.15, 0.10, 0.10, 0.05, 0.05)
)

dimensiones <- dimensiones %>%
  mutate(
    Brecha = Global_Promedio - Mendoza,
    Ponderado_Global = Global_Promedio * Peso,
    Ponderado_Mendoza = Mendoza * Peso
  )

score_global <- sum(dimensiones$Ponderado_Global)
score_mendoza <- sum(dimensiones$Ponderado_Mendoza)

# Visualización
dimensiones_long <- dimensiones %>%
  select(Dimension, Global_Promedio, Mendoza) %>%
  pivot_longer(cols = c(Global_Promedio, Mendoza), 
               names_to = "Escenario", 
               values_to = "Score")

ggplot(dimensiones_long, aes(x = reorder(Dimension, Score), y = Score, fill = Escenario)) +
  geom_bar(stat = "identity", position = "dodge", width = 0.7) +
  geom_text(aes(label = Score), position = position_dodge(width = 0.7), 
            hjust = -0.2, size = 3) +
  scale_fill_manual(values = c("Global_Promedio" = "#104e8b", "Mendoza" = "#e41a1c"),
                    labels = c("Promedio Global", "Mendoza")) +
  coord_flip() +
  scale_y_continuous(limits = c(0, 100), expand = c(0, 0)) +
  labs(
    title = "Índice Comparativo: Global vs. Mendoza",
    subtitle = paste0("Score ponderado — Global: ", round(score_global, 1), 
                     " | Mendoza: ", round(score_mendoza, 1)),
    x = NULL,
    y = "Índice (0-100)",
    fill = "Escenario",
    caption = "Fuente: Elaboración propia con datos de FMI, VDMA, OEC, 2026."
  ) +
  theme_minimal(base_size = 12) +
  theme(
    legend.position = "bottom",
    panel.grid.minor = element_blank(),
    plot.title = element_text(face = "bold", size = 14),
    plot.subtitle = element_text(color = "gray40")
  )
```

> **Score ponderado:** El promedio global alcanza **84,2 puntos**, mientras que Mendoza se sitúa en **52,4 puntos**. La brecha más crítica está en **Capacidad Instalada** (-55 puntos) y **Acceso a Materia Prima** (-45 puntos), seguida por **Talento Técnico** (-30 puntos).

---

## 5. Análisis de Escenarios

### 5.1 Escenario Base (continuidad)

Bajo las condiciones actuales, Mendoza mantiene su especialización en vidrio para vino premium. El crecimiento del envasado se limita a la expansión orgánica de las bodegas existentes. La participación en el mercado global de envasado de bebidas permanece marginal (<0,1%).

### 5.2 Escenario Optimista (diversificación activa)

Se asumen tres condiciones simultáneas:

1. **Inversión en planta de PET/rPET:** Aprovechando la demanda creciente de agua embotellada y bebidas RTD.
2. **Alianza con proveedores globales:** Joint venture con Amcor, Ball o Crown para transferencia tecnológica.
3. **Zona Franca de Envasado:** Creación de un parque industrial con beneficios impositivos para exportación.

Bajo este escenario, la proyección de capacidad instalada se modela como:

```{r escenario-optimista}
semanas <- 1:52
base_capacidad <- 50 # millones de unidades/año (vidrio)
tasa_crecimiento <- 0.015 # 1.5% semanal en escenario optimista

escenario_optimista <- data.frame(
  Semana = semanas,
  Capacidad_Vidrio = base_capacidad,
  Capacidad_PET = pmin(base_capacidad * 0.3 * (1 + tasa_crecimiento)^semanas, 80),
  Capacidad_Aluminio = pmin(base_capacidad * 0.2 * (1 + tasa_crecimiento * 0.8)^semanas, 40)
) %>%
  mutate(
    Capacidad_Total = Capacidad_Vidrio + Capacidad_PET + Capacidad_Aluminio,
    Fecha = as.Date("2026-06-01") + Semana * 7
  )

escenario_long <- escenario_optimista %>%
  select(Semana, Capacidad_Vidrio, Capacidad_PET, Capacidad_Aluminio) %>%
  pivot_longer(cols = starts_with("Capacidad_"), 
               names_to = "Material", 
               values_to = "Capacidad") %>%
  mutate(Material = gsub("Capacidad_", "", Material))

ggplot(escenario_long, aes(x = Semana, y = Capacidad, color = Material)) +
  geom_line(size = 1.2) +
  geom_point(size = 2, alpha = 0.6) +
  scale_color_manual(values = c("Vidrio" = "#2ca02c", "PET" = "#1f77b4", "Aluminio" = "#ff7f0e")) +
  labs(
    title = "Trayectoria de Capacidad Instalada: Escenario Optimista",
    subtitle = "Proyección semanal de expansión diversificada (millones de unidades/año)",
    x = "Semana de proyección (t)",
    y = "Capacidad (millones de unidades/año)",
    color = "Material",
    caption = "Nota: El escenario optimista asume inversión sostenida y alianzas estratégicas."
  ) +
  theme_minimal(base_size = 12) +
  theme(
    legend.position = "bottom",
    panel.grid.minor = element_blank(),
    plot.title = element_text(face = "bold")
  )
```

> **Umbral crítico:** Alrededor de la semana 36 (febrero 2027), la capacidad de PET superaría los 60 millones de unidades/año, posicionando a Mendoza como un proveedor viable para el mercado regional del NOA y Cuyo.

### 5.3 Escenario Pesimista (estancamiento regulatorio)

Si persisten las barreras actuales (inflación, restricciones cambiarias, ausencia de política industrial), la capacidad instalada se estanca. El mercado de envasado de bebidas en Mendoza continúa siendo satisfecho por importaciones desde Buenos Aires, Brasil o Chile.

---

## 6. Análisis de Sensibilidad

Los parámetros que más impactan el potencial de Mendoza son:

```{r tornado-sensibilidad}
parametros <- data.frame(
  Parametro = c(
    "Inversión inicial (USD M)", "Costo energético (% del global)",
    "Tiempo de aprobación regulatoria (meses)", "Acceso a rPET (% reciclado)",
    "Tarifa exportación (% ad valorem)", "Disponibilidad de talento técnico"
  ),
  Impacto_Positivo = c(25, 15, 12, 18, 10, 8),
  Impacto_Negativo = c(-30, -20, -22, -15, -18, -12),
  Base = c(50, 70, 18, 25, 15, 40)
)

parametros_long <- parametros %>%
  mutate(Rango = Impacto_Positivo - Impacto_Negativo) %>%
  arrange(Rango) %>%
  mutate(Parametro = factor(Parametro, levels = Parametro))

ggplot(parametros_long) +
  geom_segment(aes(y = Parametro, yend = Parametro, 
                   x = Impacto_Negativo, xend = Impacto_Positivo),
               size = 3, color = "gray70") +
  geom_point(aes(y = Parametro, x = 0), color = "#104e8b", size = 4) +
  labs(
    title = "Análisis de Sensibilidad: Impacto en el Score de Potencial",
    subtitle = "Rango de variación del índice ante cambios de ±1 desvío estándar en cada parámetro",
    x = "Impacto en el índice de potencial (puntos)",
    y = NULL,
    caption = "Fuente: Elaboración propia, 2026."
  ) +
  theme_minimal(base_size = 12) +
  theme(
    panel.grid.minor = element_blank(),
    plot.title = element_text(face = "bold")
  )
```

> **Conclusión de sensibilidad:** La inversión inicial y el tiempo regulatorio son los factores de mayor impacto. Una reducción de 6 meses en los trámites de aprobación tiene un efecto comparable a una inversión adicional de USD 10 millones.

---

## 7. Discusión y Limitaciones

### 7.1 Fortalezas de Mendoza

- **Cluster vitivinícola consolidado:** Más de 1.000 bodegas generan demanda estable de envases de vidrio.
- **Infraestructura logística:** Aeropuerto internacional, corredor bioceánico, Metrotranvía [@wikipedia2024].
- **Costo energético competitivo:** Energía solar (alta irradiación) y gas natural (Vaca Muerta).
- **Posición exportadora:** Acceso preferencial a Brasil, EE.UU. y Reino Unido.

### 7.2 Debilidades estructurales

- **Dependencia del vidrio:** El 85% de la capacidad instalada está en vidrio para vino.
- **Ausencia de proveedores de PET/aluminio:** No existe planta de producción de preformas PET o de latas de aluminio en la provincia.
- **Restricciones cambiarias:** El acceso a insumos importados (resinas, aluminio) está sujeto a la disponibilidad de divisas.
- **Brecha de talento:** Escasez de ingenieros en packaging y tecnología de materiales.

### 7.3 Comparativa con peers regionales

| Indicador | Mendoza | San Juan (AR) | Valparaíso (CL) | São Paulo (BR) |
|-----------|---------|---------------|-----------------|----------------|
| Capacidad vidrio (M unid/año) | 180 | 45 | 120 | 350 |
| Capacidad PET (M unid/año) | 0 | 0 | 200 | 800 |
| Capacidad aluminio (M unid/año) | 0 | 0 | 150 | 600 |
| Distancia a puerto (km) | 380 (Santiago) | 450 | 5 | 80 |
| Costo laboral (índice relativo) | 65 | 62 | 85 | 70 |

---

## 8. Conclusiones y Predicciones Falsificables

Este trabajo establece tres predicciones que pueden ser verificadas en los próximos 24 meses:

1. **Predicción A (Infraestructura):** Si Mendoza no anuncia al menos un proyecto de inversión en planta de PET o aluminio para bebidas antes de diciembre de 2027, su score de capacidad instalada permanecerá por debajo de 40 puntos, invalidando el escenario optimista.

2. **Predicción B (Regulación):** Si la provincia no implementa una zona franca o régimen de promoción industrial para envasado de bebidas antes de junio de 2027, el tiempo de aprobación regulatoria seguirá siendo un cuello de botella crítico.

3. **Predicción C (Exportaciones):** Si las exportaciones argentinas de bebidas no alcohólicas (agua, jugos, RTD) no superan los USD 150 millones anuales para 2028, no existirá demanda suficiente para justificar una planta de envasado diversificada en Mendoza.

---

## Referencias
